最高法院刑事判決　　　　　　　　　　　　　　　八十八年度台上字第七○九二號
　　上　訴　人　甲○○
右上訴人因懲治盜匪條例案件，不服台灣高等法院台中分院中華民國八十八年八月十
一日第二審判決（八十八年度上訴字第八四八號，起訴案號：台灣台中地方法院檢察
署八十七年度偵字第二六一九號），提起上訴，本院判決如左：
    主  文
上訴駁回。
    理  由
按刑事訴訟法第三百七十七條規定，上訴於第三審法院，非以判決違背法令為理由，
不得為之。是提起第三審上訴，應以原判決違背法令為理由，係屬法定要件。如果上
訴理由狀並未依據卷內訴訟資料，具體指摘原判決不適用何種法則或如何適用不當，
或所指摘原判決違法情事，顯與法律規定得為第三審上訴理由之違法情形，不相適合
時，均應認其上訴為違背法律上之程式，予以駁回。本件上訴人甲○○上訴意旨略以
：(一)上訴人於被害人許慎行、許慎涵遭綑綁情況下，主動為其等解開眼口之膠帶，並
在其等要求下，上樓欲請黃海濱及綽號「阿猴」之男子不要傷害其父母，倘上訴人有
共同犯意聯絡，豈有可能為許氏兄弟解困。本件實因黃海濱與綽號「阿猴」之男子持
刀脅迫被害人許氏兄弟時，喝令上訴人為其綑綁，上訴人不明究裏，即在黃海濱與綽
號「阿猴」之威嚇下，迫於無奈而隨意綑綁，上訴人之行為應非出於故意，上訴人若
係刻意綑綁被害人，其等如何能掙脫綑綁，原審對此有利於上訴人之事實漏而不審，
任意推斷犯行，自係違背法令。(二)上訴人係於被害人許慎行、許慎涵遭綑綁情況下，
主動為其等解開眼口之膠帶，並應其等要求，上樓欲請黃海濱及綽號「阿猴」之男子
不要傷害其父母，原判決理由卻謂係因綁貼於被害人許慎涵、許慎行頭部之膠帶，致
其等無法呼吸，上訴人經其等要求解開之故，且許慎涵雖曾要求上訴人上樓叫另二名
歹徒不要傷害其父母，但其並不知該歹徒是否有上樓，已據被害人許慎涵、許慎行陳
明及被害人許原福、方尾治均未供述本件作案歹徒三人中，有一人曾有勸阻其他二人
惡行之行為，乃認上訴人所為係中止犯之抗辯不足採，然被害人許氏兄弟手腳口眼均
受綑綁，如何能示意上訴人為其等解困，且依原判決所認上訴人係於聽見樓上吵鬧聲
後，上樓查看，而與正欲下樓之黃海濱同時下樓，上訴人因之未與樓上之被害人許原
福、方尾治有所接觸，亦不及有所勸阻行為，是原審之採證有違事理及經驗法則。(三)
原判決事實並未認被害人許慎行、許慎涵之鼻部有遭貼綁，乃於理由卻有其等之鼻部
受貼綁之論，且原判決事實既載明被害人許氏兄弟，係於上訴人不注意之際掙脫綑綁
，然於理由則謂許氏兄弟未看見上訴人上樓，均屬矛盾，當然違背法令。(四)上訴人何
以為被害人許氏兄弟解除其等眼口之膠帶，其動機、目的為何，若非上訴人此舉，被
害人能否有機會掙脫綑綁，原審對此重要爭點未依職權調查，自有應於審判期日調查
之證據，未予調查之違法。且懲治盜匪條例已於三十六年廢除，自不得適用，原判決
據以論科，顯有違誤。而原審於言詞辯論終結前，未予上訴人最後陳述，以辯論證據
證明力之機會，亦屬違法云云。
惟查：本件原判決認定上訴人與黃海濱（已判決確定）及不詳姓名年約三十餘歲，綽
號「阿猴」之成年男子三人，共同基於意圖為自己不法所有之犯意聯絡，於民國八十
七年二月二日凌晨零時三十分許，由上訴人駕駛租得之ＨＨ－四三一三號自小客車，
搭載黃海濱及「阿猴」者，至台中縣烏日鄉○里村○○路五之十四號被害人許原福住
宅，無故侵入其內（無故侵入住宅部分未據告訴），先由黃海濱及綽號「阿猴」者戴
手套分持水果刀各乙把，在該屋樓下客廳架住許原福之子許慎涵、許慎行兄弟脖子上
，再命其二人彎腰而由綽號「阿猴」及戴手套之上訴人以透明膠帶綑綁二人雙手、雙
（即手綁在一起），並矇住其等眼睛、嘴巴，施以強暴，致使其等不能抗拒，而
分別取走許慎涵身上之現款新台幣（下同）一千二百餘元、許慎行身上現款一萬一千
三百元及仿勞力士手錶一只。隨後綽號「阿猴」將一把水果刀交由上訴人在樓下看住
許慎涵、許慎行，另由黃海濱及綽號「阿猴」者持水果刀一把登上二樓許原福臥室，
脅迫許原福及其妻方尾治將錢交出，致使其等不能抗拒，而由方尾治將許原福皮包內
之現款五千二百元交由黃海濱、綽號「阿猴」取得後，其等正轉身離去，許原福趁其
等不注意，持棉被反擊，綽號「阿猴」倉皇由二樓陽台逃走，黃海濱及聽見樓上吵鬧
聲亦上樓查看之上訴人乃沿樓梯往下奔逃，許原福見狀尾追而下，此時許慎涵、許慎
行兄弟在一樓亦趁上訴人上樓不注意之際掙脫綑綁，三人合力上前圍捕，而將擬逃逸
之黃海濱制服，並報警查獲，而甲○○則乘亂逃逸等情，因而撤銷第一審判決，改判
仍論處上訴人共同意圖為自己不法之所有，以強暴、脅迫致使不能抗拒，而取他人之
物罪刑，係以上開事實迭據被害人許原福、許慎涵、許慎行、方尾治分別於警、偵訊
、一審審理及原審調查時，一致指訴不移，同案被告黃海濱於警、偵訊及一審法院調
查時供稱上訴人係與渠及綽號「阿猴」於前述時間前往被害人許原福住處之人，且係
上訴人及綽號「阿猴」者持刀綑綁許慎涵、許慎行等情無訛，而上訴人於原審亦坦承
扣案之物品除行動電話一支係其所有供平常之用，鑰匙圈渠不知何用途外，餘皆屬綽
號「阿猴」所有，並帶往被害人許原福住宅，俾供其等犯罪所用或犯罪預備之用，且
黃海濱、綽號「阿猴」與渠均戴手套，並由黃海濱、綽號「阿猴」者各持水果刀一把
，另渠等於甫進入被害人許原福住處，綽號「阿猴」即以水果刀架住許慎涵、許慎行
脖子，並由綽號「阿猴」以所有帶之膠帶捆綁許慎涵、許慎行，渠亦參與捆綁等語
，足見其等所為已屬強盜行徑。復有查獲之水果刀二把、美工刀一支、破壞剪刀二支
、行動電話一支、口罩三付、頭套三頂、手套四只、未使用膠帶四卷、已使用膠帶一
團等物扣案足資佐證，為其所憑之證據及認定之理由。並說明被害人許慎涵、許慎行
、方尾治於上訴人、黃海濱、綽號「阿猴」持水果刀闖入其等住處強盜時，均已畏懼
而不能抗拒，已經其等供陳在卷，雖被害人許原福於綽號「阿猴」等對其強盜時曾有
抵抗行為，仍無礙上訴人強盜犯行之成立。另據被害人許慎涵、許慎行所供，係因綁
貼於其等頭部之膠帶，使其等無法呼吸，上訴人始應其等要求，將貼綁於其等口、鼻
、眼部之膠帶鬆開，且當時僅解開貼綁於口、鼻、眼部分之膠帶而已，被害人許慎涵
、許慎行仍均彎著腰被手綁住。其等亦不知上訴人有否應其等要求，上樓勸阻其他
兩名歹徒勿傷害其父母，參諸被害人許原福、方尾治均未供述本件作案歹徒三人中，
有一人曾有勸阻其他二人惡行之行為，難認上訴人有所稱之中止強盜行為，而就上訴
人否認之供詞及所辯各語，認非可採，於理由內，一一詳予指駁，經核所為論敘均與
卷內證據資料相符，從形式上觀察，並無認定事實不依證據或有何採證違背證據法則
等違法情形存在。上訴人於一審通緝到案訊問時，就檢察官起訴之事實已表示無意見
，並稱係與黃海濱及綽號「阿猴」同去，黃某與「阿猴」拿刀，後來其二人到樓上行
搶，留一把刀給伊，在樓下看管許氏兄弟等語（見一審訴緝卷第十頁背面、第十一頁
），足證其與黃海濱及綽號「阿猴」於本件盜匪犯行確有共同犯意聯絡，且分擔實施
犯行無誤，所稱係黃海濱及綽號「阿猴」喝令其綑綁被害人，其不明究裏，遂迫於無
奈而隨意綑綁，所為非出於故意云云，自非可採，是原判決對該不實之辯詞，未予審
酌，自無漏而不查之違法情事。再者，上訴人與黃海濱、綽號「阿猴」者著手實施盜
匪犯行，先於樓下搶得被害人許慎涵、許慎行二人財物，隨後黃海濱及綽號「阿猴」
又上樓搶得被害人許原福、方尾治之現款，其等搶得財物，盜匪犯行已經完成，即無
刑法第二十七條中止未遂之適用，是姑不論上訴人係主動，抑或係出於被害人許氏兄
弟之要求，而將其等眼口部所貼之膠帶除去，及上訴人是否有應其等要求，上樓欲要
求另兩名同夥勿傷害許原福夫婦，要均無從認上訴人有中止犯之情形，從而原判決就
此所為採證之論斷，應無違背證據法則可言，其對之未為無益之調查，亦無應於審判
期日調查之證據，未予調查之違法。而原判決事實未認被害人許慎行、許慎涵之鼻部
有遭貼綁，雖理由內有上訴人曾為其等把原貼綁於其等口、鼻、眼部之膠帶鬆開之語
，然此乃原判決引用被害人許慎行、許慎涵於原審調查之供述內容之故（見原審卷第
五十七頁、九十三頁背面），是與認定事實與理由矛盾之情形有別。又現行懲治盜匪
條例係經立法院於四十六年六月五日修正公布施行，將第八條「依特種刑事案件訴訟
條例審理」及第十條「施行期間定為一年，必要時得以命令延長」之規定予以刪除，
原第九條改為第八條，第十一條改為第九條，經考其刪除第十條有關限時法規定之立
法本意，係未遏止盜風，改善治安，認本條例第一條至第七條及原第九條（修正後為
第八條）均仍有施行之必要，因將本條例由限時法改為經久施行之常態性刑事特別法
，並重新調整條次，形式上雖稱「修正」，實質上已具重新全部立法之性質，故本條
例修正前雖有數次命令延長已逾期，仍非可認為已經失效，是原判決適用本條例論處
上訴人盜匪罪刑，應無適用法則不當之違法。至原審於八十八年八月四日審理期日之
辯論程序終結前，曾訊問上訴人「最後陳述？」，上訴人表示「沒有」，有該筆錄足
憑（見原審卷第一一四頁），且該審判期日之訴訟程序，依法專以審判筆錄為證，自
不容上訴人空言以原審未予最後陳述機會，指為違法。綜合上陳，上訴意旨所指摘原
判決違法情形，核與法律規定得為第三審上訴理由之違法情形，均不相適合，依前揭
說明，其上訴違背法律上之程式，應予駁回。
據上論結，應依刑事訴訟法第三百九十五條前段，判決如主文。
中      華      民      國    八十八    年     十二     月      九      日
                              最高法院刑事第九庭
                                  審判長法官  張  信  雄
                                        法官  賴  忠  星
                                        法官  張  清  埤
                                        法官  陳  東  誥
                                        法官  張  春  福
      右正本證明與原本無異
                                              書  記  官
中      華      民      國    八十八    年     十二     月     十四     日
